臺灣高等法院臺南分院民事判決　94年度上易字第133號
上　訴　人　丁○○
訴訟代理人(1)唐淑民律師
　　　　　(2)蕭道隆律師
被　上訴人丙○○
訴訟代理人　戊○○
被　上訴人甲○○
兼　上一人
訴訟代理人乙○○
上列當事人間請求侵權行為損害賠償事件，上訴人對臺灣嘉義地
方法院於中華民國94年5月31日所為第一審判決（94年度訴字第
190 號）提起上訴，本院（言詞辯論終結期日：94年11月29日）
判決如下：
    主      文
原判決關於命上訴人給付被上訴人丙○○超過新台幣萬元部
分，及該部分假執行之宣告，暨命負擔訴訟費用之裁判均廢棄。
上開廢棄部分，被上訴人丙○○在第一審之訴及假執行之聲請
均駁回。
其餘上訴駁回。
第一（確定部分除外）、二審訴訟費用由上訴人負擔百分之八十
六，餘由被上訴人丙○○負擔。
    事實及理由
一、【被上訴人主張之事實】：被上訴人於原審刑事訴訟程序附
    帶提起民事訴訟主張：兩造與林次郎（另由本院94年度上字
    第132號事件審理）為鄰居關係，於民國（下同）92年2月14
    日上午9時許，因嘉義縣新港鄉「新港媽祖」廟會遶境活動
    途經兩造位於嘉義縣新港鄉大潭村65-6號及同村65號住處前
    空地之既成道路，上訴人與林次郎因不滿被上訴人三人在數
    千民眾及神轎所組成之廟會遶境隊伍預定經過之前述道路路
    段旁堆置雜物木板，且路面有坑洞，遂準備加以清理，以利
    遶境民眾、神轎順利通行之際，被上訴人乙○○及甲○
    ○二人因認前開物品係渠等所有並堆置，上訴人與林次郎無
    權清除，雙方理論後因而發生爭執，上訴人與林次郎竟基於
    共同妨害名譽之犯意，在其嘉義縣新港鄉大潭村65-6號住處
    前之不特定人得以共見共聞之空地，以「幹你娘」、「幹你
    娘雞歪」（台語）等足以貶損他人人格社會評價之穢語，辱
    罵被上訴人，復以「臭警察」（台語）之足以貶損他人所任
    職務社會評價之語，辱罵均擔任警察（當時非執行職務中）
    之被上訴人乙○○及甲○○二人，致被上訴人之名譽因
    而遭受損害。上訴人因該行為業經刑事判決判處拘役30日（
    得易科罰金）在案。為此，依民法第195條第1項前段規定，
    求為命上訴人應與林次郎連帶賠償被上訴人新台幣（下同）
    各60萬元，及自〔刑事附帶民事訴訟起訴狀〕繕本送達之翌
    日起至清償日止，按週年利率百分之五計算之利息之判決等
    語｛原審判命上訴人應給付被上訴人等各50,000元，及自94
    年2月26日起算之法定遲延利息，而駁回被上訴人等其餘之
    請求，上訴人就其敗訴部分提起上訴，被上訴人對渠等敗訴
    部分均未聲明不服｝。
二、【上訴人抗辯之事實】：上訴人則以：伊與被上訴人雖為近
    鄰，但被上訴人甲○○、乙○○等人無權占有上訴人之
    土地，上訴人胞姊林郭淑花起訴請求拆屋還地，已經判決被
    上訴人甲○○等敗訴，被上訴人乃懷恨在心，伺機報復，
    惟上訴人顧及情面，迄未聲請強制執行。實則上訴人雖為鄉
    下粗人，但為人樂善好施，尤其敬神虔誠，92年2月14日上
    午9時許，上訴人參與「新港媽祖」廟會遶境活動，心中高
    興萬分，不意神轎車陣途經被上訴人等人之家門時，因當時
    路寬僅約2.5公尺，且被上訴人等人又故意在路中間堆置雜
    物木板，使遊行隊伍無法順利前進，被上訴人等人當時蓄意
    阻擾之行徑，已引起進香隊伍之不滿，上訴人主動將障礙物
    暫時搬離路面，以利神轎隊伍之前進，竟引起被上訴人等人
    之強烈反感，雙方遂起口角爭執；又被上訴人甲○○、
    乙○○二人仰仗自己警察之身分，在事發時態度異常強勢，
    口口聲聲：「我是警察，我想怎樣就怎樣」，亦不願上訴人
    將該等障礙物搬離路面，造成神轎車陣壅塞無法前進，在場
    之人士無不怒火中燒，局面益發不可收拾。當時雙方情緒激
    動，彼此都有互。又上訴人係居住鄉區之獨居老人，膝下
    猶虛，日常生活仰賴親友之接濟，且妨害名譽之發生，除因
    廟會遶境活動當時情況混亂，另因兩造間前因土地糾紛積怨
    已深而來，請駁回被上訴人之請求，或減輕賠償金額等語，
    資為抗辯。
三、【兩造不爭執之事實】：兩造為鄰居關係，上訴人於92年2
    月14日上午9時許，因嘉義縣新港鄉「新港媽祖」廟會遶境
    活動途經其與被上訴人位於嘉義縣新港鄉大潭村65-6號及同
    村65號住處前空地之既成道路，上訴人因不滿被上訴人丙
    ○○、甲○○、乙○○等三人在數千民眾及神轎所組成
    之廟會遶境隊伍預定經過之前述道路路段旁堆置雜物木板，
    且路面有坑洞，遂準備加以清理，以利遶境民眾、神轎順利
    通行之際，被上訴人乙○○及甲○○二人因認前開物品
    係渠等所有並堆置，上訴人無權清除，雙方理論後因而發生
    爭執，上訴人丁○○竟在其嘉義縣新港鄉大潭村65-6號住處
    前之不特定人得以共見共聞之空地，以「幹你娘」、「幹你
    娘雞歪」（台語）等語，辱罵被上訴人丙○○、甲○○
    及乙○○，復以「臭警察」（台語），辱罵均擔任警察（
    當時非執行職務中）之被上訴人甲○○及乙○○二人，
    致損害被上訴人丙○○、甲○○及乙○○之名譽，上
    訴人與訴外人林次郎所涉妨害名譽罪嫌，業經刑事法院以渠
    等共同公然侮辱人，各處拘役30日（得易科罰金）確定｛參
    見本院卷第109-114頁所附本院94年度上易字第191號刑事判
    決影本；本院上開妨害名譽刑案全卷；原審訴字卷（94年度
    訴字第190號卷－下同）第47頁；本院卷第164、214頁｝。
四、【兩造爭執之事實】：被上訴人主張上訴人應與訴外人林次
    郎連帶賠償渠等精神慰撫金等情，雖為上訴人所否認，並以
    前揭各情詞置辯，但查：
（一）按因故意或過失，不法侵害他人之權利者，負損害賠償責
      任；數人共同不法侵害他人之權利者，連帶負損害賠償責
      任；又不法侵害他人之身體、健康、名譽、自由、信用、
      隱私、貞操，或不法侵害其他人格法益而情節重大者，被
      害人雖非財產上之損害，亦得請求賠償相當之金額。民法
      第184條第1項前段、第185條第1項前段及第195條第1項前
      段分別定有明文。又所謂「名譽」乃指人格之社會評價，
      而所謂侵害名譽，係指貶損他人人格在社會之評價而言。
      查本件上訴人與訴外人林次郎於前揭時地公然以「幹你娘
      」、「幹你娘雞歪」、「臭警察」之穢語辱罵被上訴人等
      ，難謂無使被上訴人等名譽受損之情事，則被上訴人主張
      因上訴人與訴外人林次郎前揭公然辱罵之行為，使其等名
      譽受損，而依侵權行為之法律關係，請求上訴人應與訴外
      人林次郎連帶賠償精神慰撫金，自非無據。然按名譽被侵
      害者，關於非財產上之損害，加害人雖應負賠償責任，但
      以「相當」之金額為限。所謂「相當」，自應以實際加害
      情形與其名譽影響是否重大，及被害者之身分地位與加害
      人經濟狀況等關係定之。經查：上訴人係31年7月3日生（
      參見本院卷第195頁戶口名簿影本），已年滿63歲，為國
      小肄業之教育程度，未婚，以撿破爛維生，為其陳明在卷
      ；而被上訴人丙○○係16年1月19日生，為其告訴上訴
      人與訴外人林次郎涉嫌公然侮辱罪嫌之刑事告訴狀所載明
      ，未受教育，已年近80歲，無工作收入，而被上訴人甲
      ○○、乙○○均係警專畢業，目前均擔任警員職務，每
      月收入平均約為五萬餘元；為兩造各自陳明在卷（參見原
      審訴字卷第54頁；本院卷第188頁），足認上訴人之社會
      地位雖與被上訴人丙○○相當，但顯較被上訴人甲○
      ○、乙○○為低，並無如被上訴人甲○○與乙○○
      具有顯著之社會聲望。又上訴人名下有四筆土地及一棟房
      屋，91年度尚有薪資及利息所得（參見本院卷第116-123
      、170-170頁）；而被上訴人丙○○名下無財產資料，
      92年度有利息所得6,720元（參見本院卷第124、173頁）
      ，被上訴人甲○○名下有土地二十三筆，房屋一棟，92
      年度有薪資、利息及股利所得（參見本院卷第126-132、1
      73-175頁），被上訴人乙○○名下有土地二十五筆、房
      屋一棟、汽車一輛，92年度有薪資及利息，並有投資股票
      （參見本院卷第133-138、175-176頁），有本院以稅務電
      子閘門調取之兩造財產所得調件明細表與財政部臺灣省南
      區國稅局民雄稽徵所94年9月22日南區國稅民雄四字第094
      0010694號及0940010693號函（影本）所附綜合所得稅籍
      資料可稽，比較兩造之上開財產及所得資料，可認上訴人
      之財產雖較被上訴人丙○○為多，但較被上訴人甲○
      ○、乙○○之財產及所得為少。再者，本件係因「新港
      媽祖」遶境隊伍預定經過兩造之住家前既成道路時，上訴
      人因見前述道路路段旁堆置雜物木板，且路面有坑洞，準
      備加以清理，以利遶境民眾、神轎順利通行之際，被上訴
      人甲○○、乙○○出面阻止，遂發生爭執而產生，此
      為前開刑事確定判決所載明，上訴人先發動機純在使「新
      港媽祖」廟會之遶境民眾與神轎得以順利通行，應係由於
      宗教之熱情所驅使致與被上訴人發生爭執，審酌其為國小
      未畢業之教育程度，知識水準不高，且又居住在純樸鄉間
      ，實難期待其能如一般受過相當教育程度者為理性之爭論
      ，何況，兩造發生爭執時，既在「新港媽祖」廟會遶境之
      際，現場必然鑼鼓喧天，被上訴人於〔刑事附帶民事訴訟
      起訴狀〕亦自陳當時鼓樂及聲音吵雜，則縱參與該廟會遶
      境之信眾有數千人，但能與聞上訴人辱被上訴人者，應
      該僅在兩造發生爭執處所之週邊，因此，上訴人以前開穢
      語辱被上訴人，損及被上訴人之名譽應屬有限。因此，
      經斟酌上訴人已年滿63歲，而被上訴人丙○○已年近80
      歲，及兩造前開教育程度、社會地位、經濟能力與係起因
      於廟會遶境活動所生之爭執，上訴人前開辱之內容，並
      損及被上訴人之名譽有限各情，本院認為被上訴人所得請
      求上訴人賠償之精神慰撫金額，被上訴人丙○○部分以
      3萬元為適當，被上訴人甲○○、乙○○二人部分，
      則各以5萬元為適當；逾此部分之請求，尚難認為正當。
（二）又給付有確定期限者，債務人自期限屆滿時起，負遲延責
      任。給付無確定期限者，債務人於債權人得請求給付，經
      其催告而未為給付，自受催告時起，負遲延責任；其經債
      權人起訴而送達訴狀，或依督促程序送達支付命令，或為
      其他相類之行為者，與催告有同一之效力。【民法】第22
      9條第1、2項分別定明文。又遲延之債務，以支付金錢為
      標的者，債權人得請求依法定利率計算之遲延利息。但約
      定利率較高者，仍從其約定利率；而應付利息之債務，其
      利率未經約定，亦無法律可據者，週年利率為百分之五；
      亦為同法第233條第1項及第203條所明定。查本件被上訴
      人等得請求上訴人與訴外人林次郎連帶賠償之前開金額，
      並未據被上訴人等主張定有給付之期限，則被上訴人等請
      求自〔刑事附帶民事訴訟起訴狀〕繕本送達之翌日起，按
      週年利率百分之5計算之利息，並未逾上開規定之範圍，
      自無不合；查被上訴人等〔刑事附帶民事訴訟起訴狀〕繕
      本係於93年12月22日交付上訴人收受（參見原審附民字卷
      第1頁），則被上訴人等自93年12月23日起，即得請求上
      訴人按週年利率百分之5計付遲延利息，但原審命上訴人
      自94年2月26日起計付遲延利息（應係誤看原審刑事庭移
      送裁定之送達證書所致），已在前開時日之後，被上訴人
      就此既未聲明不服，復表明對原判決所認之遲延利息起算
      日無意見（參見本院卷第164頁），則原判決命上訴人計
      付法定遲延利息之起算日，自無不利於上訴人，亦無不合
      。
五、綜上所述，被上訴人主張上訴人與訴外人林次郎於前開時地
    以上開穢語公然辱，造成渠等名譽之損害等情，為可採信
    。則被上訴人依侵權行為之法律關係請求上訴人應與訴外人
    林次郎連帶賠償精神慰撫金，即屬有據。經斟酌上訴人已年
    滿63歲，而被上訴人丙○○已年近80歲，及兩造前開教育
    程度、社會地位、經濟能力與係起因於廟會遶境活動所生之
    爭執，上訴人前開辱之內容，並損及被上訴人之名譽有限
    各情，認被上訴人所得請求上訴人賠償之精神慰撫金額，被
    上訴人丙○○部分以3萬元為適當，被上訴人甲○○、
    乙○○二人部分，則各以5萬元為適當。從而，被上訴人
    丙○○請求上訴人應與訴外人林次郎連帶賠償3萬元，被
    上訴人甲○○、乙○○請求上訴人應與訴外人林次郎連
    帶賠償各5萬元，及均自93年12月23日起，按週年利率百分
    之5計算之遲延利息，洵屬正當，應予准許。又准許渠等請
    求之金額，既未逾50萬元，應依民事訴訟法第389條第1項第
    5款規定，以職權宣告假執行。被上訴人等逾上開應准許金
    額以外之請求，尚難認為正當，應予駁回。原判決未詳審酌
    上訴人與被上訴人丙○○上開情狀，遽命上訴人應賠償被
    上訴人丙○○5萬元及自94年2月26日起算之法定遲延利息
    ，就逾上開應准許之金額部分，容有未洽。上訴意旨就此部
    分指摘原判決為不當，而聲明廢棄，為有理由，應將原審關
    於此部分不當之判決廢棄，並駁回被上訴人丙○○關於此
    部分金額在原審之請求及已失所附麗之假執行聲請。至原審
    於上開應准許之範圍內，命上訴人應如數賠償，及給付自94
    年2 月26日起算之法定遲延利息，核無不合。上訴意旨就此
    部分，指摘原判決為不當，而聲明廢棄，為無理由，應予駁
    回。又本院准許被上訴人丙○○請求之金額，雖有減少，
    惟均在民事訴訟法第389條第1項第5款所定依職權宣告假執
    行之金額內，此部分既經原審依職權宣告假執行，又經本院
    宣示判決後即告確定，自無另為職權宣告假執行之必要。
六、又【民事訴訟法】第466條第1項所定得上訴第三審之利益額
    數，業經〈司法院〉於91年1月29日以（91）院台廳民一字
    第03075號函提高為150萬元，並定於91年2月8日起實施。查
    本件命上訴人給付之金額合計為130,000元，並未逾150萬元
    ，則本判決所為上訴人敗訴部分，經本院宣示後即告確定（
    民事訴訟法第463條準用第398條第2項前段參照），上訴人
    自不得提起第三審上訴。至兩造其餘攻擊或防禦方法及舉證
    ，均不影響本院所為前開論斷，自無再為一一調查審論之必
    要；均附此敘明。
七、據上論結，本件上訴為一部有理由，一部無理由，依民事訴
    訟法第四百五十條、第四百四十九條第一項、第七十九條、
    第八十五條第一項但書，判決如主文。
中　　華　　民　　國　　94　　年　　12　　月　　13　　日
                  民  事  第  五  庭
                    　　  審判長法官  吳  上  康
                                法官  李　文　賢
                                法官　蘇　清　恭
上列正本係照原本作成。
本判決不得上訴。
中　　華　　民　　國　　94　　年　　12　　月　　13　　日
                        　法院書記官　魏　芝　雯
